【裁判字號】    95,上易,111
【裁判日期】    950927
【裁判案由】    返還土地
【裁判全文】
臺灣高等法院高雄分院民事判決         95年度上易字第111號
上  訴  人  庚○○
            戊○○
            己○○○
            壬○○
            辛○○
被 上 訴人  乙○○
            甲○○
上列當事人間請求返還土地事件，上訴人對於中華民國95年4 月
3 日台灣屏東地方法院94年度訴字第277 號所為判決，提起上訴
，本院於民國95年9 月13日言詞辯論終結，判決如下：
    主  文
上訴駁回。
第二審訴訟費用由上訴人己○○○、戊○○連帶負擔五分之三，
餘由上訴人庚○○負擔。
    事實及理由
一、本件請求拆屋還地訴訟，原審判決附圖所示B 、B1建物，為
    楊南吉所建，楊南吉死亡後，由戊○○、己○○○、壬○○
    、辛○○繼承而公同共有，此部份訴訟標的依法對於各共有
    人須合一確定，屬必要共同訴訟，雖僅原審被告戊○○、己
    ○○○提起上訴，惟上訴效力及於原審同造之壬○○、辛○
    ○，仍應將之列為上訴人。
二、上訴人（視為上訴人）壬○○、辛○○經合法通知，未於言
    詞辯論期日到場，核無民事訴訟法第386 條各款所列情形，
    爰依被上訴人之聲請，由其一造辯論而為判決，合先敘明。
三、被上訴人主張：坐落屏東縣新園鄉○○段534 地號及同段53
    5 地號土地（下稱系爭2 筆土地），均為被上訴人與訴外人
    周楊題等21人所共有，詎上訴人庚○○及已故楊南吉（民國
    90年4 月16日死亡）無正當權源，竟分別占用系爭2 筆土地
    ，上訴人庚○○在如附圖所示D 部分面積44.56 平方公尺上
    建有鐵皮屋1 間，楊南吉則在如附圖所示B 部分面積57.63
    平方公尺及B1部分面積4.38平方公尺上建有樓房1 棟。又楊
    南吉死亡後，上開樓房由上訴人即其妻己○○○與上訴人即
    其子女戊○○、壬○○、辛○○繼承而公同共有。爰依民法
    第767 、821 條規定，請求上訴人拆除各該鐵皮屋及樓房，
    將土地返還被上訴人及其他共有人全體等情，並聲明：（一
    ）上訴人己○○○、戊○○、壬○○、辛○○應將坐落屏東
    縣新園鄉○○段534 地號土地如附圖所示B 部分面積57.63
    平方公尺及同段535 地號土地如附圖所示B1部分4.38平方公
    尺上之樓房拆除，並將土地返還被上訴人及其他共有人全體
    。（二）上訴人庚○○應將坐落屏東縣新園鄉○○段534 地
     號 土地如附圖所示D 部分面積44.56 平方公尺上之鐵皮屋
    拆除，並將土地返還被上訴人及其他共有人全體。（三）被
    上訴人願供擔保，請准宣告假執行。（被上訴人請求楊南石
    拆屋還地（附圖A 、A1）部分，原審判決被上訴人勝訴，楊
    南石未聲明不服，故該部分已確定）
四、上訴人庚○○、己○○○、戊○○則以：系爭2 筆土地原係
    楊南石、庚○○及楊南吉之曾祖父所購得，嗣後登記為其三
    子所共有，迨傳至楊南石3 人之父時，3 人之祖父該房之應
    有部分，不知何故竟於日據時期昭和8 年移轉登記於他人名
    下，以致楊南石、庚○○及楊南吉未擁有系爭2 筆土地之應
    有部分。上訴人均已居住使用系爭2 筆土地多年，所居住之
    樓房如遭拆除，祖孫三代更將流離失所。上訴人庚○○、己
    ○○○、戊○○希望能與被上訴人達成和解，願以公告地價
    的七成向被上訴人購買渠等建物占用部分之土地等語，資為
    抗辯，並聲明：（一）被上訴人之訴及假執行之聲請均駁回
    。（二）如受不利之判決，上訴人願供擔保請准宣告免為假
    執行。
    上訴人（視為上訴人）壬○○、辛○○未於言詞辯論期日到
    場，亦未提出書狀作何聲明或陳述。
五、原審判決上訴人敗訴，上訴人不服，於本院聲明：（一）原
    判決除確定部分外廢棄。（二）上開廢棄部分，被上訴人在
    第一審之訴及假執行之聲請均駁回。（三）第一、二審訴訟
    費用由被上訴人負擔。
六、經查：系爭2 筆土地於94年8 月22日被上訴人提起本件訴訟
    時，均係被上訴人與周楊題等21人所共有，其中如附圖所示
    B 部分面積57.63 平方公及B1部分面積4.38平方公尺上有已
    故楊南吉所建之樓房，如附圖所示D 部分面積44.56 平方公
    尺上有庚○○所建之鐵皮屋，又楊南吉於90年4 月16日死亡
    ，其繼承人有上訴人即其妻己○○○及子女戊○○、壬○○
    、辛○○共4 人各事實，有土地登記謄本、戶籍謄本、繼承
    系統表及房屋稅繳款書等件附卷可稽，並經原審會同屏東縣
    東港地政事務所測量員到場勘測屬實，製有勘驗筆錄、現場
    簡圖及土地複丈成果圖在卷足憑，復為被上訴人及上訴人庚
    ○○、己○○○、戊○○、壬○○、辛○○所不爭執或視同
    自認，堪信為實在。
七、本件兩造之爭點為：上訴人有無占有系爭2 筆土地之正當權
    源？茲論述如下：
  (一)按以無權占有為原因，請求返還所有物之訴，被告對原告就
    其物有所有權存在之事實無爭執，而僅以非無權占有為抗辯
    者，原告於被告無權占有之事實，無舉證責任。被告應就其
    取得占有係有正當權源之事實證明之。如不能證明，則應認
    原告之請求為有理由（最高法院92年度台上字第312 號判決
    參照）。
  (二)系爭2 筆土地為被上訴人與周楊題等21人所共有，已據前述
    ，上訴人己○○○、戊○○、壬○○雖辯稱系爭2 筆土地原
    係其等之先人與其兄弟所共有，其應有部分不知何故而移轉
    登記予他人，且己○○○、戊○○願向被上訴人購買其等之
    鐵皮屋及樓房占用部分之土地云云，惟其等既不能證明該移
    轉登記有何無效之原因，所辯縱令屬實，亦不能因此而認其
    等占有系爭2 筆土地有正當權源。又己○○○、戊○○雖表
    明願意購買系爭2 筆土地其等占用之部分，惟被上訴人及其
    他土地共有人並不因此而負有出賣之義務，在雙方成立買賣
    之前，亦難謂其等已有占有系爭2 筆土地之正當權源。
八、按所有人對於無權占有或侵奪其所有物者，得請求返還之。
    對於妨害其所有權者，得請求除去之。有妨害其所有權之虞
    者，得請求防止之。各共有人對於第三人，得就共有物之全
    部，為本於所有權之請求。但回復共有物之請求僅得為共有
    人全體之利益為之。民法第767 條、第821 條定有明文。如
    上所述，系爭2 筆土地為被上訴人與周楊題等21人所共有，
    上訴人不能證明其等占有系爭2 筆土地有正當權源，則被上
    訴人請求上訴人己○○○、戊○○、壬○○、辛○○將如附
    圖所示B 部分面積57.63 平方公尺及B1部分面積4.38平方公
    尺上之樓房拆除，庚○○將如附圖所示D 部分面積44.56 平
    方公尺上之鐵皮屋拆除，並將各該部分土地返還原告及其他
    共有人全體，即為有理由，應予准許。又訴訟繫屬中為訴訟
    標的之法律關係，雖移轉於第三人，於訴訟無影響，民事訴
    訟法第254 條第1 項前項定有明文，所謂於訴訟無影響，係
    指原告或被告不因為訴訟標的之法律關係移轉於第三人，而
    影響關於為訴訟標的之法律關係之要件而言。是系爭2 筆土
    地如附圖所示編號10部分雖於本件訴訟繫屬中，因共有物分
    割而分歸訴外人丁○○、丙○○共有，被上訴人不復為該部
    分土地之共有人，惟其關於為訴訟標的之法律關係，仍不得
    因是而指為有欠缺（最高法院44年台上字第1039號判例參照
    ）。
九、綜上所述，原審為被上訴人勝訴之判決，並分別准被上訴人
    供擔保宣告假執行，上訴人供擔保免為假執行，並無不合，
    上訴意旨求予廢棄改判，為無理由，應予駁回。
十、據上論結：本件上訴為無理由，依民事訴訟法第463 條、第
    385 條第1 項、第449 條第1 項、第78條、第85條第1 項、
    第2項，判決如主文。
中    華    民    國    95    年    9     月    27    日
                            民事第四庭
                                審判長法官  蔡文貴
                                法      官  徐文祥
                                法      官  黃科瑜
以上正本證明與原本無異。
本件判決不得上訴。
中    華    民    國    95    年    9     月    28    日
                                書  記  官  葉淑華
                                                      Ｆ


司法院資訊處製作；財團法人民間司法改革基金會備份。
